臺灣高等法院臺南分院刑事判決　 94年度重上更(一)字第353號
上　訴　人　臺灣嘉義地方法院檢察署檢察官
被　　　告　丁○○
選任辯護人　張志明律師
被　　　告　乙○○
選任辯護人　方春意律師
上列上訴人因被告違反貪污治罪條例等案件，不服臺灣嘉義地方
法院89年度訴字第448號中華民國90年8月31日第一審判決（起訴
案號：臺灣嘉義地方法院檢察署89年度偵字第4950號），提起上
訴，判決後經最高法院第一次發回更審，本院判決如下：
    主  文
上訴駁回。
    理  由
一、公訴意旨略以：被告丁○○係行政院國軍退除役官兵輔導委
    員會嘉義農場（下稱嘉義農場）聘僱之服務員，負責嘉義農
    場營繕整修工程之招標、設計及工程管理，為依據法令從事
    公務之人員；被告乙○○則係玉程營造有限公司（下稱玉程
    公司）之負責人。緣嘉義農場辦理「員工宿舍整修工程」（
    下稱系爭工程）第二次招標，投標廠商計有「晉昇營造廠有
    限公司」（下稱晉昇公司）、「明弘營造有限公司」（下稱
    明弘公司）、「萬田營造有限公司」（下稱萬田公司）、「
    宏一營造有限公司」（下稱宏一公司）、「常暉營造有限公
    司」（下稱常暉公司）、玉程公司等六家公司，並由被告丁○○負責保管各投標廠商所郵寄或送交之標函資料，且被告
    丁○○明知於民國八十九年三月十六日開標日前，不得拆閱
    各廠商之標函，其竟為圖使舊識被告乙○○能標得系爭工程
    ，而基於無故開拆他人封緘文書及洩漏關於中華民國國防以
    外應秘密之消息之犯意，且與被告乙○○另共同基於圖利及
    使廠商開標發生不正確結果之犯意聯絡，由被告丁○○將其
    於八十九年三月十五日下午二時三十分起至同日下午三時十
    五分止，所陸續收到之晉昇、明弘、萬田、宏一、常暉等公
    司之標函外封緘底部開拆，窺閱上開五家投標廠商之標價後
    ，再將封緘底部予以黏貼，嗣由在嘉義農場外等後之被告乙○○於同日下午四時四分三十七秒，以000000000
    0號行動電話，打至被告丁○○所使用之00000000
    00號行動電話，及由被告丁○○於同日下午四時六分二十
    八秒，以上開0000000000號行動電話，打至被告
    乙○○前開0000000000號行動電話，聯繫關於系
    爭工程投標事宜，被告丁○○並將晉昇公司等五家投標廠商
    之標價洩漏於被告乙○○，被告乙○○在得知宏一公司、常
    暉公司標價分別為新台幣（下同）一百四十九萬五千元、一
    百五十四萬三千元，均低於玉程公司原已填妥之單價分析表
    投標總額之一百五十六萬零十元，其遂將玉程公司之單價分
    析表上「管理、利潤及稅金」欄之十七萬一千八百六十四元
    ，塗改為七萬一千八百六十四元，並將投標「總額」欄之一
    百五十六萬零十元，塗改為一百四十六萬零十元後，再由被
    告乙○○於同日下午四時四十分許，將玉程公司之投標函於
    同日下午四時四十分許送交嘉義農場。嗣於翌（十六）日在
    嘉義農場開標後，果由玉程公司以最低標一百四十六萬零十
    元標得該工程，後因投標廠商常暉公司就標函疑遭人拆封而
    向嘉義農場提出異議，該農場遂以廢標處理，而玉程公司亦
    自願放棄得標權利而圖利未遂，因認被告丁○○、乙○○二
    人，共同涉犯貪污治罪條例第六條第二項、第一項第四款之
    圖利未遂、政府採購法第八十七條第三項之以非法之方法使
    廠商開標發生不正確結果之罪嫌；被告丁○○另犯刑法第三
    百十五條之無故開拆他人封緘文書及同法第一百三十二條第
    一項之公務員洩漏關於中華民國國防以外應秘密之消息罪嫌
    。
二、按犯罪事實應依證據認定之，無證據不得認定犯罪事實；又
    不能證明被告犯罪或其行為不罰者應諭知無罪之判決。刑事
    訴訟法第一百五十四條第二項、第三百零一條第一項分別定
    有明文。又犯罪事實之認定，應憑真實之證據，倘證據是否
    真實尚欠明確，自難以擬制推測之方法，為其判斷之基礎；
    而認定犯罪事實之證據係指足以認定被告確有犯罪行為之積
    極證據而言，該項證據自須適合於被告犯罪事實之認定，始
    得採為斷罪資料，最高法院五十三年著有臺上字第六五六號
    、二十九年上字第三一０五號著有判例可資參照。次按刑事
    訴訟法第一百六十一條已於九十一年二月八日修正公布，修
    正後同條第一項規定：檢察官就被告犯罪事實，應負舉證責
    任，並指出證明之方法。因此，檢察官對於起訴之犯罪事實
    ，應負提出證據及說服之實質舉證責任。倘其所提出之證據
    ，不足為被告有罪之積極證明，或其闡明之證明方法，無從
    說服法官以形成被告有罪之心證，基於無罪推定之原則，自
    應為被告無罪判決之諭知（最高法院九十二年度台上字第一
    二八號判例意旨可資參照）。
三、公訴意旨認被告二人涉犯上開罪嫌，無非係以下列各項証據
    資料為主要論罪依據：
  (一)法務部調查局嘉義縣調查站函。
  (二)証人即常暉公司之經理莊再春之證詞。
  (三)晉昇公司、明弘公司、萬田公司、宏一公司、常暉公司、玉
    程公司投標標件標封原本各乙份、嘉義農場八十九年四月十
    二日（八九）輔政字第一七一○號函暨附件原本乙份、被告
    丁○○使用之0000000000號行動電話及乙○○使
    用之0000000000號行動電話八十九年三月十五日
    通聯紀錄影本乙份。
  (四)被告丁○○於法務部調查局嘉義縣調查站調查時供稱：嘉義
    農場收發員鄭惠珈在收到本案工程各廠商投標函件再轉交給
    伊時，前開晉昇、明弘、萬田、宏一、常暉等五家公司投標
    函件，經伊檢視均無被拆封之痕跡等語；並於偵查中亦供稱
    ：伊辦公室在八十九年三月十六日系爭工程開標前後，並無
    遭竊，亦無報案紀錄等語。而卷附晉昇、明弘、萬田、宏一
    、常暉、玉程等六家公司之投標標件標封原本，其中晉昇、
    明弘、萬田、宏一、常暉等五家公司之外標封底部均有明顯
    開拆後再彌封之痕跡，顯見被告丁○○應確有無故開拆他人
    封緘文書之犯行。
  (五)另審視玉程公司投標標件之單價分析表，其中『管理、利潤
    及稅金』欄之額度原應為十七萬一千八百六十四元，而遭塗
    改為七萬一千八百六十四元，『總價』欄原應為一百五十六
    萬零十元後，亦遭塗改為一百四十六萬零十元，亦即均各少
    十萬元，塗抹之『立可白』修正液清晰可見。另就玉程公司
    繳交之押標金十六萬元，與該公司得標金一百四十六萬零十
    元之比率核算，顯與系爭工程投標須知第十八項一之（一）
    本工程之押標金為廠商投標總額之百分之十之規定不符。又
    參以，被告丁○○與乙○○於系爭工程截止收取標函之八十
    九年三月十五日下午五時許前，互以行動電話聯繫等情以觀
    ，足認，本件應係被告丁○○基於圖利乙○○犯意，無故將
    晉昇公司等五家公司標函外封緘標封之底部開拆，窺閱標價
    後，再以行動電話與被告乙○○互為聯繫，並洩漏前開五家
    投標廠商之標價予乙○○，乙○○得知標價消息後，遂將原
    已填妥之玉程公司單價分析表上『管理、利潤及稅金』欄之
    十七萬一千八百六十四元，塗改為七萬一千八百六十四元，
    並將投標『總額』欄之一百五十六萬零十元，塗改為一百四
    十六萬零十元後，再由乙○○於同日下午四時四十分許，將
    投標函送交嘉義農場，並於翌日以投標總額一百五十六萬零
    十元得標無訛。
四、訊據被告丁○○、乙○○均堅詞否認有何上開公訴意旨所指
    之犯行，被告丁○○辯稱：其沒有開拆廠商外標封，在開標
    前有將廠商投標資料給在場之所有廠商及在場之監標人員檢
    視過，在場之人均無異議，亦無洩漏廠商投標價格予被告乙○○等語；被告乙○○則辯稱：伊與被告丁○○通電話，係
    詢明標封應送至何處，玉程公司投標資料之所以更改，係因
    系爭工程係第二次開標，第一次開標時流標，伊為提高得標
    機率，乃將玉程公司單價分析表上「管理、利潤及稅金」欄
    之十七萬一千八百六十四元，更改為七萬一千八百六十四元
    ，並將投標「總額」欄之一百五十六萬零十元，更改為一百
    四十六萬零十元等語。
五、証據能力部分：
  (一)按中華民國九十二年一月十四日修正通過之刑事訴訟法施行
    前，已依法定程序進行之訴訟程序，其效力不受影響，刑事
    訴訟法施行法第七條之三但書定有明文。查証人莊再春於法
    務部調查局嘉義縣調查站訪談時之供証，係刑事訴訟法施行
    前，依原有效之正當程序所為之供証，並未有【依法】應具
    結而未具結之情事，揆之上開規定，難認無証據能力。
  (二)按刑事訴訟法第一百五十九條之四第一款固規定：除顯有不
    可信之情況外，公務員職務上製作之紀錄文書、證明文書，
    亦得為證據。賦予公文書具有證據適格之能力，作為傳聞證
    據之除外規定，但其前提要件定為「除顯有不可信之情況外
    」，尚加有「紀錄」、「證明」之條件限制，亦即須該公文
    書係得作為被告或犯罪嫌疑人所涉犯罪事實嚴格證明之紀錄
    或證明者，始克當之，倘不具此條件，即無證據適格可言。
    又同條第三款所定之「其他於可信之特別情況下所製作之文
    書」，則係指與上揭公文書及同條第二款之業務文書具有同
    類特徵，且就該文書製作之原因、過程、內容、功能等加以
    判斷，在客觀上認為具有特別可信性，適於作為證明被告或
    犯罪嫌疑人所涉犯罪事實存否及其內容之文書而言。如不具
    此特性，亦無證據適格可言。查司法警察機關製作之案件移
    送書或移送函，內容固載有被告或犯罪嫌疑人涉嫌或被訴之
    事實，及相關之證據等事項，但其本質上，乃係單純為表示
    移送案件用意所製作之文書，而非屬於通常職務上為紀錄或
    證明某事實以製作之文書，且就其製作之性質觀察，無特別
    之可信度，對於證明其移送之被告或犯罪嫌疑人所涉犯罪事
    實，並不具嚴格證明之資格，自無證據能力，不能資為認定
    被告犯罪之憑據。公訴人以「法務部調查局嘉義縣調查站函
    」作為認定被告二人有罪之証據資料，顯有誤會，自難據為
    被告二人有罪之依據。
六、實體方面：
  (一)有關被告丁○○是否開拆競標廠商之外標封窺探內容並洩漏
    投標廠商投標價格部分：
  １系爭工程第二次招標競標廠商之投標資料，計有外標封，內
    裝有三個小標封即「標單封」、「證件封」、「押標金封」
    等公文封，其中，記載投標廠商投標總價之資料，包括工程
    標單（俗稱大標單）及單價分析表等，均裝置於「標單封」
    （小公文封）內，押標金支票則裝於「押標金封」等事實，
    業經証人即本件參與廠商晉昇公司負責人丙○○於本院更一
    審審理時証明在卷（見本院更一審卷第125頁），並有系爭
    投標資料及相關公文封附卷可稽。公訴意旨係認被告丁○○
    開拆投標廠商之「外標封」（大公文封）而窺探底價；而本
    院上訴審雖亦當庭勘驗「標單封」、「押標金封」結果，認
    若以強光透視，可清楚窺知其內容（見本院上訴卷九十年二
    月六日筆錄）。但「標單封」內既裝有工程標單及單價分析
    表，則上開單據之放置方式如何，應為影響是否可以強光透
    視之結果，且該單據是否即係以本院上訴審當庭勘驗之方式
    放置，亦非無疑；再「押標金封」內所放置之押標金支票是
    否「折疊」，亦會影響強光之透視性。即証人丙○○於本院
    審理時亦証述【將支票放入小標封時，可能會折疊，避免人
    家看到】等語（見本院更一審卷第133頁）；而本院遍查檢
    察官提出之証據資料，均無系爭工程開標當日關於「標單封
    」內工程標單及單價分析表之放置方式；另押標金支票於開
    標後亦發還與「未得標之廠商」，則就押標金支票當時之放
    置方式是否平放或折疊，亦無証據可資佐証，從而縱令本院
    前審當庭勘驗「標單封」、「押標金封」結果，認以強光透
    視，可清楚窺知其內容，因無各該單據開標時放置之方式，
    即難以上開勘驗結果，即認各該單據之放置方式均如本院前
    審勘驗結果之放置方式，並據以認各該單據均可以【強光透
    視】而窺知其內容，而據為被告不利之証據。是公訴意旨認
    被告丁○○係以開拆外標封窺知內容而洩漏底價乙情，尚無
    証據以資佐証。
  ２再查，裝置各投標廠商大標單之「標單封」是否亦經開拆乙
    節，經原審囑託法務部調查局就「各投標廠商之標單封是否
    有經開拆再重新彌封」之情，進行鑑定結果，略謂：「一、
    甲２類（按指常暉公司）、甲４類（按指晉昇公司）、甲５
    類（按指明弘公司）、甲６類（按指萬田公司）公文封底及
    甲３類（按指玉程公司）公文封上端封口經與乙類（按指嘉
    義農場同一形式未使用過之公文封）比對，發現有異常痕跡
    ，研判應係遭拆封後，再重新彌封之痕跡。二、甲１類（按
    指宏一公司）公文封口，無明顯之特徵足資認定是否有遭拆
    封後，再重新彌封。」等語，有法務部調查局（九０）陸（
    二）字第90023178號鑑定通知書一件附卷可參。依上開鑑定
    結果，宏一公司之公文封並無經開拆之痕跡。惟觀之卷附之
    各該廠商之投標金額，系爭工程第二次開標結果，宏一公司
    投標價格為一百四十九萬五千元，較之玉程公司之一百四十
    六萬零十元，宏一公司之投標金額顯係第二低標，則若果真
    被告丁○○欲協助被告乙○○得標，以開拆投標廠商之「外
    標封」（大公文封）之式窺探底價，並洩漏其他廠商投標價
    格與被告乙○○，衡情豈有獨漏第二低標之宏一公司，未全
    部開拆其他競標廠商投標資料之理；又若被告丁○○未全部
    開拆其他競標廠商之投標資料，如何得知投標廠商間最低投
    標價格而暗助被告乙○○以最低投標價得標？從而尚難以常
    暉、晉昇、明弘、萬田公司之外標封封底有遭拆封後，再重
    新彌封之痕跡，即據以【推論】該外標封封底係遭被告開拆
    ，並於窺知內容後洩漏底價與被告乙○○。
  ３次就上開鑑定意見第一項而論，常暉、晉昇、明弘、萬田公
    司之外標封封底雖有遭拆封後，再重新彌封之痕跡，但被告
    乙○○之玉程公司外標封上端封口亦經發現有異常痕跡，經
    研判亦係遭拆封後，再重新彌封，已如上述。若謂被告丁○○有洩漏玉程公司以外其他競標廠商之投標價格於被告乙○○之行為，則開拆競標廠商投標資料為已足，焉需開拆玉程
    公司之標單封？又上開鑑定意見第一項所認甲４類晉昇公司
    、甲５類明弘公司公文封底有疑似經開拆痕跡部分，經原審
    再行囑託內政部警政署刑事警察局（下稱刑事局）複驗是否
    有經開拆痕跡結果，則認：「本案經以光譜影像比對儀及光
    源檢視，尚無法認定」，此有刑事局（九０）刑鑑字第八五
    七七三號函及附件光譜投影（攝影）影像資料附卷可稽。而
    經本院比對刑事局提供之放大投影資料，以肉眼觀之，確實
    難以辨認有經開拆之痕跡，是除非有以精密之技術開拆後並
    精密貼合，一般開拆後再予彌封之情，經驗及論理上，顯難
    不留下足供辨認之痕跡，從而晉昇公司、明弘公司外標封底
    是否確經人開拆後再彌封，即非無疑，揆諸前揭判例意旨所
    揭示之刑事證據法則，此部分罪證有疑之利益，自應歸予被
    告，自難以法務部調查局就晉昇公司、明弘公司之鑑定結果
    ，而認被告丁○○確有上揭公訴意旨所指之開拆窺知內容洩
    漏底價之事實。
  ４又查，系爭工程第二次開標時，係由當時嘉義農場副場長曾
    敏郎主持，嘉義農場產銷組王明輝、休閒組李炳煌、會計主
    任鄧偉敬、政風人員甲○○、被告丁○○及各投標廠商代表
    均在場，開標時，由被告丁○○將各投標廠商外標封持由在
    場每一家廠商檢視確認無誤，嗣由鄧偉敬協助被告丁○○分
    持剪刀檢開投標廠商外標封之事實，除據被告丁○○供明在
    卷外，並據證人即當時在場人嘉義農場會計主任鄧偉敬、政
    風人員甲○○到庭結證明確（見原審卷九十年六月二十一日
    訊問筆錄）；另參與本件工程開標之證人即嘉義農場產銷組
    長黃明輝、副場長曾敏郎、常暉公司負責人林張碧珍於本院
    前審時均一致證稱【開標時，未見標封有異樣情形】（見本
    院上訴卷第八十七、八十九、五十二頁），而政風室主任甲○○、會計室主任鄧偉敬亦一致證稱：「承辦人丁○○拿給
    在場的每一家廠商看，……我們有看到丁○○把外標封拿給
    每一家廠商看。」「（開標當時，是否有廠商對外標封表示
    意見？）當時都沒有。」（見原審卷第八十一頁），則若果
    真上開常暉、晉昇、明弘、萬田公司之外標封封底係遭被告
    丁○○於開標前拆封後，再重新彌封而留下肉眼明顯可辨之
    痕跡，衡諸經驗及論理法則，開標當時在場之嘉義農場主持
    人、承辦與協辦人員及廠商代表，衡情豈有未察覺而當場異
    議之理，堪認上開競標廠商外標封留有開拆痕跡乙情，顯非
    開標前即經存在，則公訴意旨所指被告丁○○開拆競標廠商
    外標封而洩漏競標廠商投標金額予被告乙○○云云，尚屬無
    據。
  (二)關於玉程公司單價分析表「立可白」修正液塗改痕跡部分：
  １系爭工程投標資料中關於投標之總金額，除各投標廠商之單
    價分析表上有「總額」之記載外，於工程標單兼切結書（即
    大標單）上，另有以國字大寫書寫之投標工程總金額之記載
    之事實，有各投標廠商之單價分析表及工程標單等件附卷可
    按；又証人丙○○於本院審理時証述「投標之前如果覺得單
    價分析表上所寫之金額不理想就可以更改」、「單價分析表
    所載之總金額與工程標單上之金額可以不一致，因為單價分
    析表上單價之計算會比較高，但工程標單上之金額通常會寫
    整數，決標金額是以工程標單上所載金額為準，但工程標單
    上之金額不能高於單價分析表所載之總金額」等語（見本院
    更一審卷第134頁起至第135頁）。此核之卷附之常暉公司、
    宏一公司、萬田公司之單價分析表上，分別有以「立可白」
    修改痕跡之情，足見証人丙○○之証詞非虛，本件工程招標
    ，並未禁止廠商不得更改其「單價分析表」，且該表上之金
    額亦不須與「工程標單」上之金額相一致（只要工程標單上
    所載之總金額低於單價分析表上所載之總金額即可），從而
    玉程公司之單價分析表上「管理、利潤及稅金」欄部分，雖
    有「立可白」修正液將十七萬一千八百六十四元更改為七萬
    一千八百六十四元，並將投標「總額」欄之一百五十六萬零
    十元更改為一百四十六萬零十元之痕跡，即難認有何異於常
    情可疑之處。
  ２再觀之玉程公司工程標單上以國字大寫記載「壹佰肆拾陸萬
    元正」部分，並無塗改（修改）痕跡，此有玉程公司工程標
    單附卷足憑跡之情；而玉程公司投標資料之外標封亦有經人
    開拆後彌封之痕跡，已如上述。則若果真被告丁○○有開拆
    其他競標廠商之外標封而窺知內容，再通知被告乙○○於郵
    寄投標資料之前修改，則何以上開工程標單上之金額均無修
    改之痕跡，且上開玉程公司外標封又經人開拆彌封？若謂該
    外標封之所以有開拆之痕跡，係因【被告乙○○先將「工程
    標單」上之金額留空，封緘於標封內，迨由被告丁○○探悉
    得其他廠商標價通知被告乙○○後，再由被告乙○○拆開原
    封緘，補載「工程標單」上之金額，並將「單價分析表」上
    之金額塗改後，復予封緘而後投標】，則此【先封緘、再塗
    改】，即屬多此一舉，亦與經驗法則及論理法則有悖，從而
    公訴意旨以「被告丁○○先探知競標廠商之投標金額，通知
    被告乙○○後，再由被告乙○○將該單價分析表上之管理、
    利潤及稅金欄之金額塗改」等情，顯係推測之詞，尚屬無據
    。
  (三)被告二人互通電話是否為洩漏競標廠商之投標金額部分：
  １查被告乙○○於八十九年三月十五日十六時四分許，以00
    00000000號行動電話，打至被告丁○○所使用之0
    000000000號行動電話，及由被告丁○○於同日十
    六時六分許，以上開0000000000號行動電話，打
    至被告乙○○之0000000000號行動電話之事實，
    業據被告丁○○與乙○○供明在卷，並有上開行動電話之通
    聯記錄附卷可據。然被告丁○○與乙○○均堅詞否認彼等之
    通話內容有何涉及被告丁○○洩漏其他競標廠商底價之情，
    被告乙○○並辯稱「其與被告丁○○通電話，係詢明標封應
    送至何處」等語。而稽之卷附被告二人行動電話之上開通聯
    時間記錄，僅得被告丁○○與乙○○於八十九年三月十五日
    十六時四分許以上開電話之通話時間約八十秒，同日時六分
    許之通話時間約十三秒之事實，至於通話內容如何，即難以
    上開通聯記錄可資証明。
  ２公訴意旨雖認被告二人上開通話內容涉及其他競標廠商投標
    之 底價，被告丁○○並以此協助被告乙○○得標。但查：
    被告丁○○辯稱其與被告乙○○通電話時，尚未取得各投
      標廠商中之宏一公司、常暉公司、玉程公司之投標資料等
      語。而証人即嘉義農場收發人員鄭惠珈於原審証述：八十
      九年三月十五日伊有負責收發文工作，被告丁○○係分二
      次領取投標廠商之標封，前三件領取時間約在下午三時，
      後三件則在下午五時左右，第一次係由伊送去丁○○之辦
      公室，第二次為丁○○來伊辦公室領，二辦公室間約有一
      百五十公尺等語（見原審卷第四十三頁）；再觀之卷附証
      人鄭惠珈收發簿上之丁○○簽收情形，亦顯示前三件與後
      三件係分別以藍色或黑色筆書寫，有該簽收簿在案（見外
      附證物袋）可考，並經本院當庭勘驗明確（見本院更一審
      卷第15 4頁）；另証人即負責收取押標金之出納人員尤三
      江亦証述：伊約在下午三時以前，收到三件押標金，其餘
      在下班五點半之前收齊，並指出丁○○之辦公室與收發室
      距離約二、三百公尺，且非收發室收一件標封，即轉送一
      件給丁○○簽收等語（見本院上訴卷第九十頁），足認証
      人鄭惠珈上開証詞非虛，本件負責收發之証人鄭惠珈並非
      於收到競標廠商之投標資料隨即逐件交付被告丁○○，而
      係分二次於該日下午三時許、五時許各交付三件競標廠商
      之投標資料與被告趙台案，可堪認定，則被告丁○○上開
      所辯，並非無據。
    又原審勘驗上開嘉義農場收發文簿結果，收發文簿流水編
      號四二五、四二六、四二七，亦即外標封編號五（明弘公
      司）、六（萬田公司）、四（晉昇公司）三件收文簽收人
      欄所載「趙」之筆跡，係黑色墨水之筆跡，而收發文簿流
      水編號四二八、四二九、四三０，亦即外標封編號一（宏
      一公司）、二（常暉公司）、三（玉程公司）三件收文簽
      收人欄所載「趙」之筆跡，係藍色墨水之筆跡，此經原審
      勘驗明確記載勘驗結果於嘉義農場（九十）嘉農政字第二
      ０二號函上。又系爭工程第二次開標結果，宏一公司為第
      二低標，已如前述，而宏一公司之投標資料既與玉程公司
      之投標資料於該日下午五時許【同時與常暉公司之投標資
      料送與被告丁○○簽收】，則被告丁○○如何於事前【開
      拆上開競標廠商之投標資料，並洩漏該投標金額與被告乙○○，以協助被告乙○○標得系爭工程】？從而公訴意旨
      此部分所指，即難信採。
  (四)證人即常暉公司經理莊再春接受法務部調查局嘉義縣調查站
    訪談時固供証：「（問：你如何得知常暉營造有限公司之前
    開工程標封有遭人拆封之情事？答稱：）在我當場檢視前開
    工程各投標廠商之標封時，即發現除得標廠商外之其餘五家
    廠商之外標封底部，均有異常突起不平之黏貼痕跡，不論肉
    眼辨識或以手觸摸，均很容易得悉，因為無拆封過之標函信
    封，其底部之黏貼係很平順的，因此與未拆封過的那份得標
    廠商函做一比較，即非常的明顯」等語，但查：
  １宏一公司投標資料之外標封底並無經人開拆之痕跡，另玉程
    公司外標封上端封口則有經人開拆之痕跡，業據法務部調查
    局鑑定明確，已如上述，則証人莊再春上開証詞部分即與事
    實不符。
  ２又証人莊再春既証述【除得標廠商外之其餘五家廠商之外標
    封底部，均有異常突起不平之黏貼痕跡，不論肉眼辨識或以
    手觸摸，均很容易得悉】等語，則依証人莊再春上開証詞，
    若果真其餘五家廠商之外標封以【肉眼辨識或手觸摸】，即
    可看出經人拆開，何以本件經送專業之法務部調查局鑑定結
    果，宏一公司之外標封【竟無經人開拆之痕跡】，嗣經原審
    再囑請刑事局以較精確之光譜影像比對儀及光源檢視結果，
    晉昇公司、明弘公司外標封底部分是否經人開拆再彌封，尚
    無法確定，亦如上述，則証人莊再春上開証詞，其真實性即
    非無疑。況系爭工程各投標廠商外標封，經被告丁○○於開
    標當日提示在場人檢視，並未發現有異樣，且無人表示對於
    外標封有意見之情，業據證人鄧偉敬、甲○○結證明確，已
    如上述；則上開外標封於開標當時，果有如證人莊再春所述
    「不論肉眼辨識或以手觸摸，均很容易得悉」之情形，何以
    包括主持開標之嘉義農場副場長、在場之嘉義農場協辦人員
    （含政風人員）及競標廠商代表均未發現表示異議；再者，
    證人莊再春果若開標當時即已發現外標封有異樣之情，衡諸
    經驗及論理法則，豈有未當場即時表示異議之理。
  ３証人莊再春歷次於偵查、原審審理及本院審理時經傳喚，均
    無故拒未到庭陳述所見，而證人莊再春前開訪談筆錄，復查
    無相互憑佐之錄音、錄影資料附卷可參（本案僅有被告二人
    接受約談時之錄影帶、並無錄音帶），則證人莊再春之訪談
    筆錄既有如上所載與事實不符或瑕疵之情，即難據為被告二
    人有罪之認定。
  (五)至於被告丁○○於法務部調查局嘉義縣調查站調查時雖供稱
    ：嘉義農場收發員鄭惠伽在收到本案工程各廠商投標函件再
    轉交給伊時，前開晉昇、明弘、萬田、宏一、常暉等五家公
    司投標函件，經伊檢視均無被拆封之痕跡等語；並於偵查中
    供稱：伊辦公室在八十九年三月十六日系爭工程開標前後，
    並無遭竊，亦無報案紀錄等語，縱令屬實，亦僅能証明被告
    於【收取各該廠商投標資料】時，各該投標資料並無經拆封
    ，另其辦公室並無經人發現遭竊之情事。至於被告收取該投
    標資料後，是否即由被告丁○○將該投標資料開拆，即難以
    被告上開調查站及偵查中之供述即可証明；此外，本件各該
    競標廠商之投標資料雖由被告保管，但依証人甲○○於本院
    証述：除被告外，廠長、承辦主管等人均可取得該競標廠商
    之投標資料，另於開標後經人檢舉後，証人甲○○向被告丁○○拿取上開各競標廠商之投標資料時，並未與被告丁○○
    【確認該投標資料之底部有無經人拆開之痕跡】，即將整個
    資料送到廠長辦公室等語（見本院更一審卷第141頁、第144
    頁），足見上開投標資料並非【由被告丁○○隨身攜帶保管
    】，亦非除被告丁○○一人外，其餘之人均無法接觸到該資
    料；又本件既係於開標結果由玉程公司得標後，始經人檢舉
    ，於系爭工程開標時，該投標資料經提示與在場之人檢視結
    果，均無人異議，已如上述，則縱令上揭常暉、晉昇、明弘
    、萬田公司之外標封封底確有遭拆封後，再重新彌封之痕跡
    ，亦難以此即認上開外標封均係在【系爭工程開標前即遭人
    開拆】，並據以認係遭被告丁○○開拆。
  (六)綜上所述，本件公訴人所提認被告二人涉犯上開犯嫌之證據
    資料，經查或與事實有違，或難以証明被告二人確有公訴意
    旨所指之犯行，此外，復查無其他積極證據足認被告二人有
    何公訴意旨所指之犯行，而檢察官迄今亦未提出其他補強証
    據以資証明，揆諸首開條文及判例意旨，應認不能証明被告
    二人犯罪。
七、原審以不能証明被告二人犯罪，而諭知被告二人無罪之判決
    ，核無不合，檢察官上訴意旨，仍執前詞而指摘原判決不當
    ，並無理由，應予駁回。
據上論結，應依刑事訴訟法第368條，判決如主文。
本案經檢察官張太龍到庭執行職務。
中　　華　　民　　國　　94　　年　　11　　月　　9 　　日
                  刑事第四庭      審判長法官  吳  志  誠
                                        法官  蔡  美  美
                                        法官  陳  珍  如
以上正本證明與原本無異。
檢察官如不服本判決，應於收受本判決後十日內向本院提出上訴
書。其未敘述上訴理由者並得於提起上訴後十日內向本院補提理
由書。
　　　　　　　　　　　　　　　　　　　書記官  岑      玢
中　　華　　民　　國　　94　　年　　11　　月　　9 　　日
